---
lang: pt-BR
format:
  docx:
    reference-doc: referencia.docx
    fig-dpi: 300
  typst:
    template-partials:
      - typst/typst-template.typ
      - typst/typst-show.typ
    citeproc: true
bibliography: referencias.bib
csl: abnt-numerico.csl
execute:
  echo: false
  warning: false
  message: false
fig-cap-location: bottom
tbl-cap-location: top
---

```{r}
#| label: setup
suppressPackageStartupMessages({
  library(dplyr)
  library(readr)
  library(knitr)
})
SAIDA <- "../analise/saida"
m <- read_csv(file.path(SAIDA, "metricas.csv"), show_col_types = FALSE)
base <- m |>
  filter(l1d == "32KiB", l1i == "32KiB", l2 == "256KiB", clk == "1GHz")

# valor de uma métrica: programa, região (ROI), CPU e, na camada densa, N
v <- function(prog, reg, cpu_, col, n_ = NA, d = base) {
  x <- d |> filter(programa == prog, regiao == reg, cpu == cpu_)
  if (!is.na(n_)) {
    x <- filter(x, n == n_)
  }
  stopifnot(nrow(x) == 1)
  x[[col]]
}
f <- function(x, d = 2) {
  formatC(x, format = "f", digits = d, big.mark = ".", decimal.mark = ",")
}
mil <- function(x) {
  formatC(round(x), format = "d", big.mark = ".", decimal.mark = ",")
}
pct <- function(x, d = 1) paste0(f(100 * x, d), "%")
fig <- function(nome) file.path(SAIDA, paste0(nome, ".png"))

# Diagramação do modelo: título em 1 coluna, corpo em 2 colunas. Figuras e
# tabelas largas ficam em blocos de 1 coluna, entre quebras de seção
# contínuas (cada quebra encerra a seção anterior com o nº de colunas dado).
PAGINA <- paste0(
  '<w:pgSz w:w="12240" w:h="15840"/>',
  '<w:pgMar w:top="1440" w:right="1440" w:bottom="1728" w:left="1440"',
  ' w:header="720" w:footer="720" w:gutter="0"/>'
)
quebra <- function(colunas) {
  cols <- if (colunas == 2) {
    '<w:cols w:num="2" w:space="460"/>'
  } else {
    '<w:cols w:space="720"/>'
  }
  cat(
    "\n```{=openxml}\n<w:p><w:pPr><w:sectPr><w:type w:val=\"continuous\"/>",
    PAGINA,
    cols,
    "</w:sectPr></w:pPr></w:p>\n```\n\n",
    sep = ""
  )
}
largo <- function() quebra(2) # começa um bloco largo (encerra as 2 colunas)
estreito <- function() quebra(1) # volta às 2 colunas (encerra o bloco largo)
# tabelas: flextable no .docx (larguras de coluna explícitas), kable no Typst
SAIDA_FMT <- knitr::pandoc_to()
tabela <- function(df, larguras, mesclar = FALSE, direita = NULL) {
  if (!identical(SAIDA_FMT, "docx")) {
    # Typst: tabela markdown; o comprimento dos traços da linha separadora dá
    # ao pandoc a largura relativa de cada coluna
    alin <- ifelse(seq_along(df) %in% direita, "r", "l")
    k <- kable(df, format = "pipe", align = alin)
    tracos <- pmax(3, round(60 * larguras / sum(larguras)))
    k[2] <- paste0(
      "|",
      paste0(
        ifelse(
          alin == "r",
          paste0(strrep("-", tracos - 1), ":"),
          paste0(":", strrep("-", tracos - 1))
        ),
        collapse = "|"
      ),
      "|"
    )
    return(k)
  }
  ft <- flextable::flextable(df) |>
    flextable::theme_booktabs() |>
    flextable::fontsize(size = 9, part = "all") |>
    flextable::width(width = larguras) |>
    flextable::align(align = "left", part = "all")
  if (mesclar) {
    ft <- flextable::merge_v(ft, j = 1)
  }
  if (!is.null(direita)) {
    ft <- flextable::align(ft, j = direita, align = "right", part = "all")
  }
  ft
}

# bloco de título, nos estilos do modelo (.docx) ou como bloco Typst que
# ocupa a largura das duas colunas
TITULO <- "Simulação Arquitetural com o gem5 sobre RISC-V: Instalação Reprodutível e Exemplos Básicos, de Algoritmos Clássicos a Redes Neurais"
AUTORES <- "Arthur de Azevedo Grazzia, Renato Veloso Pires Filho"
AFILIACAO <- "Departamento de Computação (DCOMP), Universidade Federal de Sergipe – UFS"
EMAILS <- "arthur.grazzia@dcomp.ufs.br, renatopiresfilho.rvpf@gmail.com"
cabecalho <- function() {
  if (identical(SAIDA_FMT, "typst")) {
    esc <- function(x) gsub("([][#$*_@<>`\\])", "\\\\\\1", x)
    cat(
      "```{=typst}\n",
      "#place(top, float: true, scope: \"parent\", clearance: 1.6em)[\n",
      "#set par(first-line-indent: 0pt, justify: false)\n#align(center)[\n",
      "#text(size: 14pt, weight: \"bold\")[",
      esc(TITULO),
      "]\n\n#v(0.3em)\n",
      "#text(size: 12pt)[",
      esc(AUTORES),
      "]\n\n",
      "#text(size: 12pt, style: \"italic\")[",
      esc(AFILIACAO),
      "]\n\n",
      "#text(size: 12pt, style: \"italic\")[",
      esc(EMAILS),
      "]\n]]\n```\n\n",
      sep = ""
    )
  } else {
    for (x in list(
      c("Title", TITULO),
      c("Author", AUTORES),
      c("Affiliation", AFILIACAO),
      c("Affiliation", EMAILS)
    )) {
      cat('::: {custom-style="', x[1], '"}\n', x[2], '\n:::\n\n', sep = "")
    }
    quebra(1)
  }
}

# no Fibonacci não há nada além das duas ROIs: o resto é inicialização e saída
vel <- base |>
  filter(roi > 0, instrucoes >= 1e5, tempo_host > 0) |>
  group_by(cpu) |>
  summarise(t = median(instrucoes / tempo_host)) |>
  (\(d) setNames(d$t, d$cpu))()
fora_fib <- v("fibonacci", "programa inteiro", "atomic", "instrucoes") -
  v("fibonacci", "recursivo", "atomic", "instrucoes") -
  v("fibonacci", "iterativo (2000×)", "atomic", "instrucoes")
soma_laco <- v("soma_vetor", "cache quente", "atomic", "instrucoes")
cd <- function(reg, cpu_, col) v("camada_densa", reg, cpu_, col, n_ = 64)
mix <- read_csv(file.path(SAIDA, "mix.csv"), show_col_types = FALSE)
fat_pilha <- mix |>
  filter(
    cpu == "atomic",
    programa == "fatorial",
    regiao == "recursivo (2000×)"
  ) |>
  summarise(
    sum(qtd[grupo %in% c("load", "store")]) /
      sum(qtd)
  ) |>
  pull()
# divisões do MDC de Euclides: lidas do stats.txt (o metricas.csv agrupa as classes)
source("../analise/funcoes.R", chdir = TRUE)
div_euclides <- local({
  ex <- base |>
    filter(programa == "mdc", cpu == "atomic", roi == 1) |>
    pull(execucao)
  d <- ler_dumps(file.path("../resultados", ex, "stats.txt.gz"))
  d$valor[d$dump == 2 & d$nome == paste0(PREFIXO_MIX, "IntDiv")]
})
fp <- mix |>
  filter(
    cpu == "atomic",
    roi > 0,
    programa %in% c("regressao_linear", "perceptron", "mlp_xor")
  ) |>
  group_by(programa) |>
  summarise(fp = sum(qtd[grupo == "ponto flutuante"]) / sum(qtd))
```

```{r}
#| results: asis
cabecalho()
```

:::: {.content-visible when-format="docx"}
::: {custom-style="Abstract Title"}
Resumo
:::
::::

```{=typst}
#align(center, text(size: 12pt, weight: "bold")[Resumo])
#[#set text(style: "italic")
```

::: {custom-style="Abstract Text"}
Este artigo apresenta o gem5, simulador de arquitetura de computadores de código aberto, e o seu uso para executar algoritmos básicos sobre a ISA RISC-V. Após situar o gem5 entre outros simuladores, descrevemos uma instalação reprodutível: o simulador, o compilador cruzado e as bibliotecas ficam fixados em um container, e uma mesma simulação produz estatísticas idênticas com motores de container diferentes. Onze programas — oito algoritmos clássicos de programação (soma, ordenação, busca, busca em grafo, Fibonacci, fatorial, máximo divisor comum e multiplicação de matrizes) e três exemplos de redes neurais — foram executados em quatro modelos de processador do gem5, medindo apenas as regiões de interesse de cada algoritmo. Os exemplos mostram o que um simulador revela e um computador real esconde: o mesmo código roda com IPC de `r f(v("fibonacci", "recursivo", "timing", "ipc"))` a `r f(v("fibonacci", "recursivo", "o3", "ipc"))` conforme a microarquitetura; um algoritmo com menos instruções pode ser mais lento, por depender de divisões; e, na multiplicação de matrizes, a ordem de laço que melhor usa a cache é a mais lenta no processador fora de ordem, por causa da predição de dependências de memória. Link do vídeo: \[LINK DO VÍDEO — até 10 minutos\].
:::

```{=typst}
]
```

# 1. Introdução

Todo programa executa sobre uma arquitetura: um conjunto de instruções (ISA), uma organização interna do processador — pipeline, execução fora de ordem, predição de desvios — e uma hierarquia de memória com caches. O desempenho de um mesmo algoritmo depende dessas escolhas, e entendê-las é o objetivo de uma disciplina de arquitetura de computadores [@hennessy2017quantitative; @patterson2020riscv; @stallings2022organization; @tanenbaum2013structured].

Observar esses mecanismos em um processador real, porém, é difícil: o hardware não mostra o que acontece dentro do pipeline, contadores de desempenho são limitados e mudar o tamanho de uma cache exige outro chip. Simuladores de arquitetura resolvem isso: modelam o processador em software, permitem trocar qualquer parâmetro e registram cada evento interno. Por isso são a ferramenta central tanto da pesquisa em arquitetura quanto do seu ensino [@akram2019survey; @nikolic2009survey].

Neste trabalho foi selecionado o gem5 [@binkert2011gem5; @lowepower2020gem5v20], simulador amplamente usado na pesquisa, com vários modelos de processador e suporte à ISA RISC-V [@waterman2019riscv]. As contribuições são três: (i) uma instalação reprodutível do gem5, com todas as versões fixadas e verificada com dois motores de container; (ii) onze exemplos básicos — oito algoritmos clássicos de programação e três de redes neurais — executados em quatro modelos de processador, medindo só a região de interesse de cada algoritmo; e (iii) a análise do que o simulador mostra em cada exemplo, incluindo um resultado contraintuitivo sobre a interação entre cache e execução fora de ordem.

A Seção 2 apresenta simuladores de arquitetura e o funcionamento do gem5; a Seção 3, a instalação e a configuração; a Seção 4, os exemplos; as Seções 5 e 6, as conclusões e os trabalhos futuros. Todo o código, as simulações e a análise estão em um repositório público: <https://github.com/4rth-g/comp0415-gem5>.

# 2. O Simulador Selecionado: gem5

## 2.1 Simuladores de arquitetura de computadores

Simuladores de arquitetura diferem principalmente no nível de detalhe [@akram2019survey; @hwang2025survey]. Simuladores **funcionais** executam as instruções corretamente, mas não modelam o tempo: servem para rodar e depurar programas. Simuladores **de temporização** (*timing*) modelam também a microarquitetura e estimam quantos ciclos cada instrução leva; os mais detalhados reproduzem o pipeline ciclo a ciclo. Outra distinção é o escopo: simular só a aplicação, com as chamadas de sistema atendidas pelo próprio simulador (*syscall emulation*, SE), ou o sistema completo com sistema operacional (*full system*, FS). Quanto mais detalhe, mais lenta a simulação — de milhões para milhares de instruções simuladas por segundo.

A @tbl-simuladores compara alguns simuladores conhecidos. O QEMU [@bellard2005qemu] é um emulador funcional rápido, baseado em tradução binária dinâmica. O Sniper [@carlson2011sniper; @mallya2018sniper] usa um modelo de temporização por intervalos, mais rápido que o ciclo a ciclo e voltado a processadores com muitos núcleos. Ripes [@petersen2021ripes], WebRISC-V [@giorgi2019webriscv] e MARS [@vollmar2006mars] são simuladores didáticos, com interface gráfica que mostra registradores e o pipeline clássico de cinco estágios, mas limitados a um processador simples [@rodrigues2024mips; @nikolic2009survey].

```{r}
#| results: asis
largo()
```

| Simulador | ISA | Nível de detalhe | Interface | Foco |
|----------------|--------------------|---------------------------|--------------------|----------------|
| gem5 | RISC-V, x86, Arm e outras | funcional a ciclo a ciclo; modos SE e FS | linha de comando, configuração em Python | pesquisa e ensino |
| QEMU | dezenas, inclui RISC-V | funcional (sem tempo) | linha de comando | emulação rápida |
| Sniper | x86 (RISC-V em extensão) | temporização por intervalos | linha de comando | muitos núcleos |
| Ripes | RISC-V | pipeline de 5 estágios, ciclo a ciclo | gráfica | ensino |
| WebRISC-V | RISC-V | pipeline de 5 estágios | navegador | ensino |
| MARS | MIPS | funcional | gráfica (IDE) | ensino de assembly |

: Comparação entre simuladores de arquitetura {#tbl-simuladores}

```{r}
#| results: asis
estreito()
```

O gem5 foi escolhido por ser o único da tabela que combina RISC-V, vários modelos de processador — do funcional ao fora de ordem detalhado —, hierarquia de caches configurável e estatísticas detalhadas de cada componente. Também é ativamente mantido, amplamente usado em pesquisa [@akram2019survey] e tem documentação e material introdutório [@lowepower2026learning; @aquino2024gem5], inclusive em português [@rigotto2023gem5]. A contrapartida é a ausência de interface gráfica: o gem5 é configurado por scripts e seus resultados são arquivos de texto, que precisam ser processados para virar figuras.

## 2.2 Como o gem5 funciona

O gem5 é um simulador **orientado a eventos**: cada componente agenda eventos para instantes futuros, medidos em *ticks* de 1 ps, e o núcleo do simulador os processa em ordem. Os componentes são *SimObjects* — processadores, caches, barramentos, controladores de memória — escritos em C++ e conectados por portas que trocam pacotes de memória. A montagem do sistema é feita em **Python**: um script instancia os SimObjects, define seus parâmetros e os conecta [@binkert2011gem5; @lowepower2020gem5v20]. A @fig-gem5 resume essa organização.

```{r}
#| results: asis
largo()
```

![Organização do gem5: o script de configuração em Python instancia e conecta os componentes (SimObjects) do núcleo em C++; a fila de eventos avança o tempo simulado; no modo SE, as chamadas de sistema do programa são atendidas pelo próprio simulador.](`r fig("fig_gem5")`){#fig-gem5 width="95%"}

```{r}
#| results: asis
estreito()
```

Para o processador, o gem5 oferece modelos com níveis crescentes de detalhe, que executam exatamente as mesmas instruções:

- **AtomicSimpleCPU** (*atomic*): funcional; cada acesso à memória termina na hora e o tempo é só estimado;
- **TimingSimpleCPU** (*timing*): executa uma instrução por vez, mas espera cada acesso à memória atravessar caches e barramentos;
- **MinorCPU** (*minor*): pipeline em ordem, com estágios de *fetch*, *decode* e *execute*;
- **O3CPU** (*o3*): superescalar fora de ordem, com renomeação de registradores, *reorder buffer* (ROB) e execução especulativa.

O detalhe tem custo: quanto mais o modelo simula por ciclo, mais lenta é a simulação. A @fig-velocidade mostra quantas instruções cada modelo simulou por segundo de tempo real nas regiões de interesse deste trabalho: o atomic é cerca de `r round(vel["atomic"] / vel["o3"])` vezes mais rápido que o o3. Na prática, o atomic serve para rodar programas até o ponto de interesse, e os modelos detalhados, para medir.

```{r}
#| results: asis
largo()
```

![Velocidade de simulação de cada modelo de CPU, em instruções simuladas por segundo, nas regiões de interesse com mais de 100 mil instruções.](`r fig("fig_velocidade")`){#fig-velocidade width="80%"}

```{r}
#| results: asis
estreito()
```

O o3 é o modelo mais completo, e os resultados da Seção 4 dependem de sua estrutura (@fig-o3). Cada instrução passa pelos estágios de *fetch* (busca, guiada pelo *branch predictor*, o preditor de desvios), *decode*, *rename* (troca dos registradores da ISA por registradores físicos, eliminando dependências falsas) e *dispatch*, que a coloca na *issue queue* (IQ) e no *reorder buffer* (ROB). Na *issue*, a instrução sai da fila assim que seus operandos estão prontos, fora da ordem do programa, e segue para *execute* e *writeback*; o *commit* confirma as instruções na ordem original, a partir do ROB. *Loads* e *stores* (leituras e escritas na memória) passam pela *load/store queue* (LSQ), e um segundo preditor, o *memory dependence predictor*, decide se um *load* pode ser executado antes de *stores* anteriores cujo endereço ainda não se conhece.

```{r}
#| results: asis
largo()
```

![Pipeline do processador o3 simulado, com os tamanhos das estruturas lidos do `config.ini`. Estágios em inglês, como na documentação do gem5.](`r fig("fig_o3")`){#fig-o3 width="95%"}

```{r}
#| results: asis
estreito()
```

A memória pode usar o sistema "clássico", com caches de coerência simplificada, ou o Ruby, que modela protocolos de coerência detalhados. Versões recentes oferecem a *Standard Library* do gem5, com componentes prontos — placa, processador, hierarquia de caches e memória — que se combinam em poucas linhas de Python [@lowepower2026learning]. O programa simulado pode se comunicar com o simulador por instruções especiais, que o gem5 trata como eventos para os quais o script de configuração registra tratadores [@pai2026gem5]; este trabalho usa esse mecanismo para delimitar as regiões medidas (Seção 3.4).

Ao final de uma simulação, o gem5 grava na pasta de saída: o `stats.txt`, com milhares de estatísticas (instruções, ciclos, acessos e *misses* em cada cache, desvios preditos e *mispredictions* etc.); o `config.ini`, com todos os parâmetros do sistema simulado; e um diagrama do sistema (`config.dot`). Não há janelas nem gráficos: as figuras deste artigo foram geradas a partir desses arquivos.

# 3. Instalação e Configuração do gem5

## 3.1 Instalação reprodutível

Para que qualquer pessoa obtenha o *mesmo* simulador e os *mesmos* resultados, independentemente do sistema operacional, todo o processo roda dentro de um container, com cada versão fixada [@bruce2021gem5art; @pai2026gem5; @malka2024nix; @hausch2025nix]:

- **gem5 25.1.0.1**, compilado de um *commit* fixo do repositório oficial (`f5c5a6e`);
- **imagem base** oficial do gem5 com as dependências de compilação, referenciada pelo *digest* SHA-256, e não por uma etiqueta que muda com o tempo;
- **compilador cruzado** RISC-V (g++ 13.3, binutils 2.42, glibc 2.39) instalado de um *snapshot* datado do arquivo do Ubuntu, com as versões explícitas;
- **pacotes R** da análise fixados em um arquivo de bloqueio (`renv.lock`).

A compilação do gem5 para RISC-V (`scons build/RISCV/gem5.opt`) levou 76 minutos em um Intel i5-1245U com 8 tarefas paralelas e é feita uma única vez. A @fig-fluxo mostra o fluxo completo, do código-fonte ao artigo; um único comando (`make tudo`) refaz todas as etapas.

```{r}
#| results: asis
largo()
```

![Fluxo reprodutível do trabalho. Tudo o que compila ou simula roda no mesmo container; cada simulação recebe um identificador (hash) calculado a partir de todas as suas entradas.](`r fig("fig_fluxo")`){#fig-fluxo width="95%"}

```{r}
#| results: asis
estreito()
```

A reprodutibilidade foi verificada, não apenas planejada. Cada simulação recebe um *hash* calculado a partir do binário, do script de configuração, do *commit* do gem5, do modelo de CPU e dos parâmetros; como o gem5 é determinístico, simulações com o mesmo hash devem produzir o mesmo `stats.txt`. Construindo a imagem e recompilando os exemplos com dois motores de container diferentes (Podman e Docker), os binários saíram idênticos bit a bit, e simulações refeitas com o Docker produziram estatísticas idênticas às do Podman, exceto as linhas que medem o próprio computador hospedeiro (tempo e memória).

## 3.2 Arquitetura configurada

O sistema simulado foi descrito com a *Standard Library* do gem5 em um script curto (`se_run.py`), cujo trecho principal é:

``` python
cache = PrivateL1PrivateL2CacheHierarchy(
    l1d_size="32KiB", l1i_size="32KiB",
    l2_size="256KiB")
memory = SingleChannelDDR3_1600("1GiB")
processor = SimpleProcessor(cpu_type=CPU,
    isa=ISA.RISCV, num_cores=1)
board = SimpleBoard(clk_freq="1GHz",
    processor=processor, memory=memory,
    cache_hierarchy=cache)
board.set_se_binary_workload(
    BinaryResource(args.binary))
```

O modelo de CPU (`CPU`) e os tamanhos das caches são parâmetros de linha de comando. A @fig-sistema mostra o sistema resultante e a @tbl-configuracao, os parâmetros efetivamente usados, lidos do `config.ini` gerado pelo próprio gem5.

![Sistema simulado: um núcleo RISC-V, caches L1 de instruções e de dados, L2 privada e memória DDR3.](`r fig("fig_sistema")`){#fig-sistema width="2.6in"}

```{r}
#| results: asis
largo()
```

```{r}
#| label: tbl-configuracao
#| tbl-cap: "Configuração do sistema simulado (extraída do config.ini do gem5)"
read_csv(file.path(SAIDA, "configuracao.csv"), show_col_types = FALSE) |>
  tabela(c(1.0, 1.3, 4.0), mesclar = TRUE)
```

```{r}
#| results: asis
estreito()
```

## 3.3 Compilação dos exemplos

Os exemplos foram escritos em C++ e compilados para RISC-V de 64 bits (RV64GC) como binários estáticos, pois no modo SE o gem5 não carrega bibliotecas dinâmicas:

``` bash
riscv64-linux-gnu-g++ -O2 -static \
  -march=rv64gc -mabi=lp64d \
  -ffp-contract=off soma_vetor.cpp \
  -o soma_vetor_riscv -lm5
```

A opção `-ffp-contract=off` impede o compilador de fundir multiplicação e soma em uma só instrução, para que os resultados de ponto flutuante sejam idênticos aos das implementações de referência em Python usadas para conferir os exemplos de redes neurais. Os dados de entrada vêm de um gerador pseudoaleatório com semente fixa, idêntico em C++ e em Python, o que também impede o compilador de calcular os resultados em tempo de compilação.

## 3.4 Execução e regiões de interesse

Cada simulação é disparada por um script que chama o gem5 dentro do container e guarda a saída em uma pasta identificada pelo hash. A @fig-terminal mostra uma execução: o cabeçalho do gem5, a saída do próprio programa simulado e algumas das estatísticas produzidas.

```{r}
#| results: asis
largo()
```

![Execução do gem5 no terminal: simulação da soma de vetor na CPU o3 e trecho do `stats.txt` (região de interesse 2). Texto reproduzido dos arquivos de saída da simulação.](`r fig("fig_terminal")`){#fig-terminal width="95%"}

```{r}
#| results: asis
estreito()
```

Um binário estático executa cerca de `r mil(fora_fib)` instruções fora do algoritmo — inicializando a biblioteca C antes do `main` e imprimindo o resultado no fim —, mais que o próprio algoritmo em vários exemplos. Para medir só o algoritmo, cada programa marca sua **região de interesse** (ROI) com as chamadas `m5_work_begin` e `m5_work_end` da biblioteca `libm5` do gem5. Essas chamadas executam instruções especiais que o simulador intercepta; o script de configuração registra um tratador para esses eventos que grava e zera as estatísticas. O `stats.txt` fica dividido em trechos — antes, ROI 1, entre, ROI 2, ..., depois —, e a soma de todos os trechos corresponde ao programa inteiro. Uma ROI vazia, sem nada entre as marcações, mede o custo da própria marcação: `r mil(v("soma_vetor", "ROI vazia", "o3", "instrucoes"))` instruções e de `r mil(v("soma_vetor", "ROI vazia", "timing", "ciclos"))` a `r mil(v("soma_vetor", "ROI vazia", "minor", "ciclos"))` ciclos, desprezível frente às ROIs medidas.

# 4. Exemplos Básicos no Simulador

Os onze programas da @tbl-programas incluem oito algoritmos típicos de disciplinas de programação — soma, ordenação, busca, busca em grafo, Fibonacci, fatorial, máximo divisor comum e multiplicação de matrizes — e, ao final, três exemplos de redes neurais. Cada programa compara duas ou três versões do mesmo cálculo, escolhidas para isolar um mecanismo do processador; todos foram executados nos quatro modelos de CPU. As métricas são as usuais de avaliação de processadores [@lilja2000measuring; @hennessy2017quantitative]: instruções executadas, ciclos, IPC (instruções por ciclo, o inverso do CPI), *misses* de cache por mil instruções e taxa de *misprediction* dos desvios. A @fig-instrucoes mostra por que medir só as ROIs é necessário.

```{r}
#| results: asis
largo()
```

| Programa | Regiões de interesse comparadas | Mecanismo observado |
|-----------------------------------|----------------------------------------|----------------------------|
| Soma de vetor (4096 inteiros) | cache fria; cache quente; ROI vazia | pipeline e cache |
| Ordenação (256 inteiros) | bubble sort aleatório; bubble sort já ordenado; quicksort | *branch predictor*; complexidade |
| Busca (2048 elementos, 500 consultas) | linear; binária | complexidade × desvios |
| Busca em largura (4096 vértices) | grade 64×64; grafo aleatório | localidade de memória |
| Fibonacci (n = 20) | recursivo; iterativo (2000 vezes) | número de chamadas |
| Fatorial (n = 20) | recursivo; iterativo (2000 vezes cada) | custo de uma chamada de função |
| Máximo divisor comum (2000 pares) | Euclides (resto); binário (sem divisão) | latência da divisão |
| Multiplicação de matrizes (N = 16 a 128) | ordens i-j-k; i-k-j; i-k-j com 4 k por vez | cache × dependência de memória |
| Regressão linear | treino por gradiente descendente | ponto flutuante |
| Perceptron | treino até convergir | desvio que depende do aprendizado |
| Rede neural 2-4-1 (XOR) | treino com retropropagação | ponto flutuante e função exponencial |

: Programas executados e o que cada um exercita no processador {#tbl-programas}

```{r}
#| results: asis
estreito()
```

```{r}
#| results: asis
largo()
```

![Instruções executadas no programa inteiro e só nas regiões de interesse (escala logarítmica). Nos programas pequenos, boa parte é inicialização da biblioteca C.](`r fig("fig_instrucoes")`){#fig-instrucoes width="95%"}

```{r}
#| results: asis
estreito()
```

## 4.1 Soma de vetor: o pipeline e a cache

O laço da soma é compilado para apenas quatro instruções RISC-V (comprimidas, de 16 bits) por elemento:

``` text
loop: c.lw   a5, 0(s0)   # carrega v[i]
      c.addi s0, 4       # próximo elemento
      c.add  s3, a5      # soma += v[i]
      bne    s0, s1, loop
```

Para ver como o processador fora de ordem executa esse laço, o gem5 pode registrar o instante em que cada instrução passa por cada estágio do pipeline. A @fig-pipeline mostra 16 instruções em regime permanente: a cada ciclo, quatro instruções novas passam pelo *fetch* e, alguns ciclos depois, quatro passam pelo *commit* — uma volta do laço por ciclo, o que dá IPC próximo de 4. Esse tipo de visualização, construída a partir do registro do gem5, substitui a "tela" que o simulador não tem.

```{r}
#| results: asis
largo()
```

![Pipeline do processador o3 executando o laço da soma de vetor, instrução por instrução. Cada barra mostra o tempo que a instrução passou em cada etapa; o círculo marca o *commit*.](`r fig("fig_pipeline_soma_vetor_roi2")`){#fig-pipeline width="95%"}

```{r}
#| results: asis
estreito()
```

O exemplo também mostra o efeito da cache. Na primeira ROI, um buffer de 1 MiB é percorrido antes, expulsando o vetor das caches: cada linha de 64 bytes do vetor dá *miss* na L1 e na L2. No processador o3, essa soma leva `r mil(v("soma_vetor", "cache fria", "o3", "ciclos"))` ciclos; repetida logo em seguida, com o vetor já na L1, leva `r mil(v("soma_vetor", "cache quente", "o3", "ciclos"))` ciclos — as mesmas `r mil(soma_laco)` instruções.

## 4.2 Ordenação: o *branch predictor* e a complexidade

O bubble sort compara vizinhos e troca os que estão fora de ordem. Em um vetor aleatório, o desvio "troca ou não troca" é imprevisível; em um vetor já ordenado, o código executa as mesmas comparações, mas nunca troca. Processadores com pipeline tentam adivinhar o resultado de cada desvio para não esperar; quando erram, descartam as instruções buscadas no caminho errado [@smith1981branch]. A @fig-predicao mostra a taxa de erro do preditor em cada ROI: no vetor aleatório, o o3 erra `r pct(v("ordenacao", "bubble sort (aleatório)", "o3", "erro_predicao"))` dos desvios condicionais; no vetor ordenado, `r pct(v("ordenacao", "bubble sort (já ordenado)", "o3", "erro_predicao"))`, e o mesmo código executa `r mil(v("ordenacao", "bubble sort (já ordenado)", "o3", "instrucoes"))` instruções em `r mil(v("ordenacao", "bubble sort (já ordenado)", "o3", "ciclos"))` ciclos, contra `r mil(v("ordenacao", "bubble sort (aleatório)", "o3", "ciclos"))` no aleatório.

O quicksort [@hoare1962quicksort; @cormen2022algorithms] ordena uma cópia do mesmo vetor aleatório com `r mil(v("ordenacao", "quicksort (aleatório)", "o3", "instrucoes"))` instruções, `r f(v("ordenacao", "bubble sort (aleatório)", "o3", "instrucoes") / v("ordenacao", "quicksort (aleatório)", "o3", "instrucoes"), 1)` vezes menos que o bubble sort — a diferença entre O(n²) e O(n log n) comparações. A partição, porém, decide a cada elemento para que lado do pivô ele vai, e o preditor erra `r pct(v("ordenacao", "quicksort (aleatório)", "o3", "erro_predicao"))` desses desvios; o ganho em ciclos no o3 é de `r f(v("ordenacao", "bubble sort (aleatório)", "o3", "ciclos") / v("ordenacao", "quicksort (aleatório)", "o3", "ciclos"), 1)` vezes.

```{r}
#| results: asis
largo()
```

![Taxa de *misprediction* dos desvios condicionais, nas CPUs que têm *branch predictor* (minor e o3).](`r fig("fig_predicao")`){#fig-predicao width="95%"}

```{r}
#| results: asis
estreito()
```

## 4.3 Busca linear e busca binária

As duas buscas respondem às mesmas 500 consultas no mesmo vetor ordenado. A busca linear executa `r mil(v("busca_binaria", "busca linear", "o3", "instrucoes"))` instruções e a binária, `r mil(v("busca_binaria", "busca binária", "o3", "instrucoes"))` — `r round(v("busca_binaria", "busca linear", "o3", "instrucoes") / v("busca_binaria", "busca binária", "o3", "instrucoes"))` vezes menos, refletindo O(N) contra O(log N) [@cormen2022algorithms]. O ganho em ciclos no o3, porém, é menor: `r round(v("busca_binaria", "busca linear", "o3", "ciclos") / v("busca_binaria", "busca binária", "o3", "ciclos"))` vezes. A busca linear tem desvios previsíveis e roda com IPC de `r f(v("busca_binaria", "busca linear", "o3", "ipc"))`; na binária, cada comparação decide para que lado seguir, o preditor erra `r pct(v("busca_binaria", "busca binária", "o3", "erro_predicao"))` dos desvios e o IPC cai para `r f(v("busca_binaria", "busca binária", "o3", "ipc"))`. A complexidade do algoritmo diz quantas instruções serão executadas; a microarquitetura diz quanto custa cada uma.

## 4.4 Busca em largura: localidade de memória

A busca em largura (BFS) percorre um grafo a partir de um vértice, visitando os vizinhos em ordem de distância [@cormen2022algorithms]. O mesmo código foi executado em dois grafos com 4096 vértices e quatro arestas por vértice, armazenados em listas de adjacência contíguas (cerca de 112 KiB, mais que a L1D): uma grade 64×64, em que os vizinhos de um vértice v são v ± 1 e v ± 64, e um grafo com vizinhos sorteados. As duas buscas executam praticamente o mesmo número de instruções (`r mil(v("grafo", "BFS na grade", "o3", "instrucoes"))` e `r mil(v("grafo", "BFS em grafo aleatório", "o3", "instrucoes"))`). Na grade, vértices vizinhos estão próximos na memória e cada linha de cache trazida é reaproveitada; no grafo aleatório, cada aresta leva a um ponto qualquer do vetor de distâncias. Os *misses* na L1D sobem de `r f(v("grafo", "BFS na grade", "o3", "mpki_l1d"), 1)` para `r f(v("grafo", "BFS em grafo aleatório", "o3", "mpki_l1d"), 1)` por mil instruções, e o o3 passa de IPC `r f(v("grafo", "BFS na grade", "o3", "ipc"))` para `r f(v("grafo", "BFS em grafo aleatório", "o3", "ipc"))` — `r f(v("grafo", "BFS em grafo aleatório", "o3", "ciclos") / v("grafo", "BFS na grade", "o3", "ciclos"), 1)` vezes mais ciclos para o mesmo algoritmo, só pela estrutura dos dados.

## 4.5 Recursão: Fibonacci e fatorial

A versão recursiva de Fibonacci(20) faz milhares de chamadas de função; a iterativa calcula o mesmo valor com um laço de 20 passos (repetido 2000 vezes na ROI, para que as medidas sejam estáveis). A recursão executa `r mil(v("fibonacci", "recursivo", "o3", "instrucoes"))` instruções para um único valor, contra cerca de `r mil(v("fibonacci", "iterativo (2000×)", "o3", "instrucoes") / 2000)` por chamada da versão iterativa: a diferença está no *número* de chamadas, que cresce exponencialmente.

O fatorial isola o *custo* de cada chamada. As duas versões fazem exatamente as mesmas 19 multiplicações para calcular 20!; a recursiva acrescenta uma chamada e um retorno a cada passo, salvando o endereço de retorno e um registrador na pilha. Repetida 2000 vezes, a versão recursiva executa `r mil(v("fatorial", "recursivo (2000×)", "o3", "instrucoes"))` instruções e a iterativa, `r mil(v("fatorial", "iterativo (2000×)", "o3", "instrucoes"))`: cerca de `r round((v("fatorial", "recursivo (2000×)", "o3", "instrucoes") - v("fatorial", "iterativo (2000×)", "o3", "instrucoes")) / (2000 * 19))` instruções a mais por chamada, das quais `r pct(fat_pilha, 0)` são *loads* e *stores* na pilha. Ainda assim, o o3 executa as duas versões com IPC alto (`r f(v("fatorial", "recursivo (2000×)", "o3", "ipc"))` e `r f(v("fatorial", "iterativo (2000×)", "o3", "ipc"))`): as chamadas e retornos são previsíveis, e o processador sobrepõe instruções de várias chamadas.

## 4.6 Máximo divisor comum: a latência da divisão

O algoritmo de Euclides calcula o MDC por restos sucessivos [@knuth1997seminumerical]: cada passo executa uma divisão inteira (a instrução `remu`), e o passo seguinte precisa do resultado dela. O MDC binário [@stein1967binarygcd] chega ao mesmo resultado só com deslocamentos e subtrações, ao custo de mais passos. Para os mesmos 2000 pares, Euclides executa `r mil(v("mdc", "Euclides (resto)", "o3", "instrucoes"))` instruções, das quais `r mil(div_euclides)` são divisões, e o binário, `r mil(v("mdc", "binário (sem divisão)", "o3", "instrucoes"))` — `r f(v("mdc", "binário (sem divisão)", "o3", "instrucoes") / v("mdc", "Euclides (resto)", "o3", "instrucoes"), 1)` vezes mais.

Este exemplo mostra que a escolha do modelo de CPU muda a conclusão. O atomic e o timing contam cada instrução como um ciclo e não modelam a latência das unidades funcionais: neles, Euclides é `r f(v("mdc", "binário (sem divisão)", "timing", "ciclos") / v("mdc", "Euclides (resto)", "timing", "ciclos"), 1)` vezes mais rápido. No o3, a unidade de divisão tem latência de 20 ciclos (valor do `config.ini`) e, como cada passo depende do resto anterior, essa espera não pode ser escondida: Euclides roda com IPC de `r f(v("mdc", "Euclides (resto)", "o3", "ipc"))` e passa a ser *mais lento* que o binário (`r mil(v("mdc", "Euclides (resto)", "o3", "ciclos"))` contra `r mil(v("mdc", "binário (sem divisão)", "o3", "ciclos"))` ciclos).

## 4.7 Multiplicação de matrizes: cache ou dependência de memória?

A multiplicação de matrizes é também o núcleo da inferência de uma camada densa de rede neural, Y = ReLU(XW + b), que foi o cálculo implementado. O mesmo produto foi escrito em três ordens de laço, com resultado idêntico bit a bit:

- **i-j-k**: acumula cada elemento de Y em um registrador, percorrendo W por coluna — a cada passo, salta N × 8 bytes na memória;
- **i-k-j**: percorre W e Y por linha, acesso sequencial e amigável à cache [@lam1991blocked], mas lê Y\[i\]\[j\] logo depois de tê-lo gravado;
- **i-k-j com 4 valores de k por vez**: o mesmo acesso por linha, acumulando em registrador e gravando Y quatro vezes menos.

A análise só de cache prevê que a i-k-j seja a mais rápida quando as matrizes não cabem na L1 (N ≥ 64). É o que acontece no processador timing (@tbl-camada). No o3, porém, a i-k-j é duas vezes mais lenta que a i-j-k, apesar de ter `r round(cd("ordem i-j-k", "o3", "mpki_l1d") / cd("ordem i-k-j", "o3", "mpki_l1d"))` vezes menos *misses* na L1.

```{r}
#| results: asis
largo()
```

```{r}
#| label: tbl-camada
#| tbl-cap: "Multiplicação de matrizes com N = 64: custo por MAC (multiply-accumulate) e eventos de memória"
regs <- c("ordem i-j-k", "ordem i-k-j", "ordem i-k-j (4 k por vez)")
tibble(
  `Ordem` = c("i-j-k", "i-k-j", "i-k-j, 4 k por vez"),
  `Misses L1D / mil instr. (o3)` = f(sapply(regs, cd, "o3", "mpki_l1d"), 1),
  `Loads retidos (o3)` = mil(sapply(regs, cd, "o3", "cargas_retidas")),
  `Ciclos / MAC (o3)` = f(sapply(regs, cd, "o3", "ciclos_por_mac")),
  `Ciclos / MAC (timing)` = f(
    sapply(regs, cd, "timing", "ciclos_por_mac"),
    1
  )
) |>
  tabela(c(1.4, 1.3, 1.2, 1.3, 1.3), direita = 2:5)
```

```{r}
#| results: asis
estreito()
```

A explicação está em um mecanismo do processador fora de ordem: a **predição de dependências de memória** (*memory dependence prediction*, @fig-o3). Quando um *load* aparece depois de um *store* cujo endereço ainda não foi calculado, o processador tem duas opções: esperar (seguro, mas lento) ou arriscar e executar o *load* antes (rápido, mas, se os endereços coincidirem, o resultado está errado e o trabalho é descartado). Para escolher, o o3 precisa adivinhar se os dois acessam o mesmo endereço; o gem5 implementa o preditor *store sets* [@chrysos1998storesets], que aprende quais *loads* dependem de quais *stores*. Na i-k-j, o *load* de Y\[i\]\[j\] depende, de fato, do *store* feito alguns ciclos antes; o preditor aprende isso e passa a reter cada *load* até o *store* terminar — `r mil(cd("ordem i-k-j", "o3", "cargas_retidas"))` *loads* retidos na ROI —, serializando o laço. A i-j-k acumula em registrador, sem esse padrão; seus *misses* na cache são em boa parte escondidos pela execução fora de ordem.

O terceiro laço funciona como experimento de controle: mantém o mesmo padrão de acesso à cache da i-k-j, mas grava Y quatro vezes menos. Os *loads* retidos caem para `r mil(cd("ordem i-k-j (4 k por vez)", "o3", "cargas_retidas"))` e o custo cai de `r f(cd("ordem i-k-j", "o3", "ciclos_por_mac"))` para `r f(cd("ordem i-k-j (4 k por vez)", "o3", "ciclos_por_mac"))` ciclos por MAC, praticamente sem mudar os *misses* de cache (`r mil(cd("ordem i-k-j", "o3", "l1d_falhas"))` contra `r mil(cd("ordem i-k-j (4 k por vez)", "o3", "l1d_falhas"))`). As Figuras [-@fig-camada] e [-@fig-varredura] completam o quadro: variando N, os *misses* da i-j-k disparam quando as matrizes deixam de caber na L1; variando o tamanho da L1, o custo da i-j-k cai a partir de 32 KiB, enquanto o da i-k-j não muda, porque não é a cache que a limita.

```{r}
#| results: asis
largo()
```

![Multiplicação de matrizes no o3, variando o tamanho N: custo por MAC, *misses* na L1D e *loads* retidos pelo *memory dependence predictor*.](`r fig("fig_camada_n")`){#fig-camada width="95%"}

```{r}
#| results: asis
estreito()
```

```{r}
#| results: asis
largo()
```

![Multiplicação de matrizes com N = 64 no o3, variando o tamanho da cache L1 de dados.](`r fig("fig_varredura_l1d")`){#fig-varredura width="95%"}

```{r}
#| results: asis
estreito()
```

## 4.8 Visão geral: o mesmo programa em microarquiteturas diferentes

A @fig-ipc reúne o IPC de todas as ROIs nos três modelos de CPU que medem tempo. Em cada linha, o número de instruções é o mesmo; só muda a microarquitetura. O timing, que espera cada acesso à memória, fica abaixo de 1 em todos os casos. O minor, com pipeline em ordem, ganha onde há pouca dependência entre instruções, mas perde quando o preditor erra (quicksort, busca binária, MDC binário). O o3 chega a IPC de 3 a 5 quando há paralelismo entre instruções e cai para perto de 1 — ou menos, no MDC de Euclides — quando os desvios são imprevisíveis, os dados não estão na cache ou cada instrução espera uma operação longa. É exatamente o tipo de comparação que um simulador funcional não consegue fazer.

A @fig-versoes junta as comparações entre versões das Seções 4.2 a 4.7. O losango mostra a razão de instruções entre as duas versões, que não depende do modelo de CPU; os círculos, a razão de ciclos em cada modelo. Quando os círculos se afastam do losango, a microarquitetura está pesando: na busca binária e no quicksort, as *mispredictions* comem parte da economia de instruções; na BFS, mesmo número de instruções e mais que o dobro de ciclos no o3; e no MDC e na multiplicação de matrizes, o o3 inverte a conclusão dos modelos mais simples.

```{r}
#| results: asis
largo()
```

![Razão entre duas versões de cada algoritmo: instruções (losango) e ciclos em cada modelo de CPU (círculos). Valores acima de 1 indicam que a segunda versão custa mais.](`r fig("fig_versoes")`){#fig-versoes width="95%"}

```{r}
#| results: asis
estreito()
```

```{r}
#| results: asis
largo()
```

![IPC de cada região de interesse nos modelos timing, minor e o3. O modelo atomic, funcional, não aparece porque seus ciclos não medem tempo.](`r fig("fig_ipc")`){#fig-ipc width="95%"}

```{r}
#| results: asis
estreito()
```

## 4.9 Uma aplicação moderna: redes neurais

Por fim, três programas implementam o treino de modelos clássicos de aprendizado de máquina: regressão linear por gradiente descendente, perceptron [@rosenblatt1958perceptron] e uma rede de uma camada oculta que aprende a função XOR com retropropagação [@rumelhart1986backprop]. Cada um foi conferido contra uma implementação de referência em Python: perdas e pesos finais coincidem até a sexta casa decimal. A diferença mais visível em relação aos algoritmos clássicos está no tipo das instruções (@fig-mix): de `r pct(min(fp$fp), 0)` a `r pct(max(fp$fp), 0)` das instruções do treino são de ponto flutuante, contra nenhuma nos clássicos, exceto a multiplicação de matrizes. O perceptron também ilustra um desvio que depende do aprendizado: a atualização dos pesos só acontece quando o modelo erra a amostra, o que é frequente nas primeiras épocas e raro perto da convergência.

```{r}
#| results: asis
largo()
```

![Mix de instruções executadas em cada região de interesse.](`r fig("fig_mix")`){#fig-mix width="95%"}

```{r}
#| results: asis
estreito()
```

# 5. Conclusões

Este trabalho apresentou o gem5, justificou sua escolha frente a outros simuladores e mostrou, com onze programas, o que ele revela sobre a execução de algoritmos em um processador RISC-V. O mais significativo foi ver na prática conceitos que, na teoria, aparecem separados: o mesmo binário, com as mesmas instruções, rodando com IPC de `r f(v("fibonacci", "recursivo", "timing", "ipc"))` a `r f(v("fibonacci", "recursivo", "o3", "ipc"))` conforme a microarquitetura; as *mispredictions* do *branch predictor* quase dobrando o tempo do bubble sort; a complexidade O(log N) da busca binária pagando parte do ganho em desvios imprevisíveis; a mesma busca em grafo levando mais que o dobro do tempo só por causa da disposição dos dados na memória. Dois resultados contrariaram a intuição. No MDC, os modelos simples de CPU apontam o algoritmo de Euclides como o mais rápido, e o modelo detalhado mostra o contrário, porque a latência da divisão só aparece nele. E, na multiplicação de matrizes, a ordem de laço que a teoria de cache recomenda é a mais lenta no processador fora de ordem; só as estatísticas internas do simulador — *loads* retidos pelo *memory dependence predictor* — permitiram explicar por quê e confirmar a explicação com um experimento de controle.

As principais dificuldades foram práticas. A compilação do gem5 leva mais de uma hora e depende de muitas bibliotecas, o que motivou o uso de containers. A inicialização da biblioteca C domina programas pequenos, o que exigiu marcar as regiões de interesse. E nem todo experimento funcionou: zerar periodicamente o *memory dependence predictor* do gem5, a primeira tentativa de controle, não alterou nenhuma estatística, porque a dependência volta a ser prevista logo após cada limpeza.

Como todo simulador, o gem5 é um modelo: seus números não são os de um processador real específico, e a literatura documenta erros de simulação relevantes [@desikan2001error; @gutierrez2014sources; @akram2019validation]. Para o objetivo deste trabalho — observar e comparar mecanismos —, o que importa é o comportamento relativo entre configurações, que o simulador reproduz de forma controlada e, como verificado, reprodutível.

# 6. Ideias para Trabalhos Futuros

Na linha da literatura, o próximo passo natural é o modo *full system*, executando um Linux completo sobre o processador simulado [@bruce2021gem5art; @pai2026gem5], e o sistema de memória Ruby, para estudar coerência de caches em processadores com vários núcleos. Comparar os resultados com um processador RISC-V real permitiria medir o erro do modelo, como fazem os trabalhos de validação [@akram2019validation; @gutierrez2014sources].

Como ideias próprias: (i) estender os exemplos de redes neurais para convolução e para inferência quantizada em inteiros de 8 bits, comparando o mix de instruções e o uso da cache; (ii) explorar a extensão vetorial do RISC-V (RVV) no produto de matrizes; (iii) decompor o CPI do o3 em causas (*cache misses*, *mispredictions*, dependências), generalizando a análise da Seção 4.7; e (iv) usar o fluxo reprodutível deste trabalho como material de aula, combinando o gem5 a um simulador visual como o Ripes [@petersen2021ripes] para conectar o pipeline de cinco estágios ao processador fora de ordem.

# 7. Referências

::: {#refs}
:::
